【裁判字號】    94,訴,2874
【裁判日期】    950621
【裁判案由】    技師法
【裁判全文】
臺北高等行政法院判決
                                     94年度訴字第02874號
                              .
原      告  甲○○
被      告  行政院公共工程委員會
代  表  人  吳澤成(主任委員)
訴訟代理人  丙○○
            乙○○
上列當事人間因技師法事件，原告不服行政院中華民國94年6月
27日工程懲覆字第93063001號懲戒覆審決議，提起行政訴訟。本
院判決如下：
    主  文
原告之訴駁回。
訴訟費用由原告負擔。
    事  實
一、事實概要：原告86年1月17日領有省建二技聘字第7967之1號
    技師執業執照，登記受聘於陳仲釗營造有限公司 (下稱陳仲
    釗營造公司)擔任專任工程人員，復於89年12月18日換發技
    執字第001003號技師執業執照，改登記受聘於祥龍營造有限
    公司 (下稱祥龍營造公司)，迄91年8月20日離職。惟經臺中
    市政府查認原告另任泰興工程顧問股份有限公司 (下稱泰興
    顧問公司)，乃以其違反行為時營造業管理規則 (下稱營造
    業規則，業經內政部94年10月27日台內營字第09400863 11
    號令廢止)第18條第1項規定，移付被告懲戒。經被告技師懲
    戒委員會於93年6月10日決議原告應予以停止業務2年，原告
    不服，提起覆審，經覆審決議駁回後，遂提起本件行政訴訟
    。
二、兩造聲明：
    (一)原告聲明：
      1.懲戒覆審決議、原懲戒處分均撤銷。
      2.被告應給付原告新台幣 (下同)360 萬元及自起訴狀送
        達日起至清償日止，按年息5%計算之利息。
    (二)被告聲明：駁回原告之訴。
三、兩造之爭點：被告以原告未專任專職為由，依技師法第第39
                條第1款、第41條第1項第3款規定予以懲戒，
                是否有據？
    (一)原告主張之理由：
      1.按營造業規則僅規定「專任工程人員」，對「專任」一
        詞並無任何規定或解釋，且該規則所稱「專任工程人員
        」其舊稱為「主任技師」，係為包含工地主任，故權宜
        改稱為「專任工程人員」，惟台灣省建築管理規則及台
        北市建築管理規則至今仍然使用「主任技師」名稱。而
        營造業規則對「主任技師」或「專任工程人員」之工作
        內容或職責規定皆相同，並不因其名稱有無「專任」而
        改變，被告卻拘泥「專任」一詞並由此演繹出技師的責
        任義務，顯有謬誤；被告所引「凡辦公時間…按件計酬
        」，係內政部69.8.21台內社字第38308號函釋對勞工保
        險條例有關專任之解釋，旨在界定勞工權益基礎並保障
        勞工權益，然現今勞工保險條例及其施行細則已刪除所
        有「專任」字眼。被告竟引用該函文限制技師權利，並
        以此懲戒原告停止業務二年，顯屬違誤，應予撤銷。至
        技師法第6條係規定技師應依明定之三種方式擇一執業
        ，同法施行細則第3條前段卻規定僅得在同一執業機構
        執業，顯無法律授權而剝奪或限制人民之工作權，違反
        法律保留原則，應為無效。
      2.次查，原告執業之營造廠皆從事公共工程，並非建築法
        適用範圍。被告不論技師所任職之營造廠承攬工程時是
        否為建築法適用範圍，一味以營造業規則為懲戒依據，
        用法顯有錯誤。按營造業規則係建築法之子法，建築法
        規範建築工程，並不及於所有工程，而規範所有營造業
        及營造業從業人員之營造業法係92年2 月7 日方開始實
        施。若如被告所言，營造業規則可規範所有營造業，何
        需制定營造業法？行政院89年11月7 日台89內字第3193
        0 號函「加強營造業之管理方案」亦提及「現行營造業
        管理規則其法令位階僅為行政命令，對涉裁罰性之處分
        ，如有限制人民權利義務者應以法律定之，依大法官釋
        字第394 號解釋，已無法確實執行營造業之管理，唯有
        加速營造業法之制定方為治本之法。」惟被告對此置若
        罔聞。
      3.退而言之，本件縱適用營造業規則，原處分仍有下列錯
        誤。蓋營造業規則除有「專任工程人員」外，並無專任
        限制。營造業規則第18條亦僅限制專任工程人員不得兼
        任其他營造業之職務及依技師法執行其他業務，並未限
        制技師兼任營造業以外之職務，被告卻擴張解釋為「不
        得再兼任其他業務或職務」，顯有濫權之嫌。又覆審決
        議書中引用營造業規則第6 條，卻以91年5 月3 日內政
        部修訂後之條文誤為原告行為時之法令規定，及被告引
        用內政部93年5 月19日營字第0930006685號函作為懲戒
        原告理由，均違反法令不溯既往原則及大法官釋字第43
        2 號解釋闡示「專門職業人員違背其職業上應遵守之義
        務，而依法應受懲戒處分者，必須使其能預見其何種作
        為或不作為構成義務之違反及所應受之懲戒為何，方符
        法律明確性原則」之意旨，原處分顯有錯誤。
      4.又按，「技術顧問機構管理辦法」於89年3 月17日發布
        施行，在此之前於技術顧問機構任職並無技師業務可執
        行，原告於89年7 月起重新到泰興公司任職至離職，其
        職務為「合約管理」，始終未被聘為執業技師，原告之
        離職證明書上記載職稱為現場工程師，工作性質為營建
        監工，並未擔任顧問公司的執業技師至為明顯。被告僅
        以原告任職顧問公司、受薪多寡與否，推斷原告在此執
        行技師業務及論斷有無專任與否，而不論營造業之營業
        狀態及技師之工作內容、型態及有無執行執業技師職務
        等等，推論過程武斷草率，其推論結果亦有乖離事實及
        昧於社會現象之嫌。
      5.被告91年8 月30日致函原告要求提出顧問公司離職證明
        才可申請擔任營造廠技師，原告依其囑咐於91年11月1
        日辭去顧問公司職務並重新擔任營造廠技師，被告竟將
        原告交出之離職證明，密函台中市政府查察。台中市政
        府僅根據被告交付之離職證明及繳稅資料，而未考究其
        他任何詳情及實情，即密函覆被告，而後被告開始懲戒
        程序，已違反行政程序法第8 條信賴保護原則。又被告
        既已明文告知原告到營造廠任職應先繳出顧問公司離職
        證明，即不應以該證明作為懲戒之據。被告若只懲戒到
        營造廠任職的技師而不懲戒依然在顧問公司任職的技師
        ，也應事先告知原告，以茲注意並做適當避險的選擇。
      6.又查，原告未受懲戒前，月收入逾9 萬元，年收入逾百
        萬元，因於91年8 月受懲戒後，僅得依靠營造廠主任技
        師之收入維生 (年收入未達30萬 )，致年收入短少70萬
        元，至今以4年計，故請求被告賠償此部分收入損失280
        元；又原告為通過國家高考之專業技師，被告將原告受
        懲戒之公告公佈於政府公報已造成原告名譽之重大損失
        ，間接斲害原告業界發展機會，故此部分向被告求償共
        600 萬元；又被告如此偏頗行政，造成原告精神損耗，
        並須挪出大量心力應付，投注大量機會成本與個人資源
        於此而排擠其他，此部分向被告求償100萬元。 綜上，
        原告本擬求償1080萬元，惟考慮被告知錯能改，則傷害
        可大幅降低，原求償金無須全額給付，原告身形內外也
        可得到大致平復與寬慰，故將原求償金額之1/3即360萬
        元，作為本行政訴訟之附帶求償金。
    (二)被告主張之理由：
      1.按營造業規則第18條第1項規定：營造業之專任工程人員
        應為繼續性之從業人員。所謂專任者，依行政法院75年
        判字第2257號判例所示，係以「凡辦公時間內全部在聘
        僱機關服務或受聘僱用機關之支配於室外服務並依規定
        支領全部時間之報酬者屬之。如僅以部分時間為聘僱用
        機關工作支領車馬費或研究費等其他報酬者，應非專任
        人員。」故技師受聘營造業擔任專任工程人員即應為繼
        續性之從業人員，於辦公時間內全部在聘僱廠商服務或
        受聘僱用廠商之支配於室外服務，並依規定支領全部時
        間之報酬，且負承攬工程之施工責任。另依內政部93.5
        .19 台內營字第0930006685號函亦釋示「…營造業規則
        第18條第1 項規定，…營造業專任工程人員依上開規定
        ，應為專職並常赴工地現場，執行法令所賦予之任務。
        其立法意旨在要求專任工程人員應專注於營造業業務，
        並確保工程品質、維護公共安全，與營造業管理規則相
        關規定相銜接，且皆強調專任工程人員之專任性及繼續
        性，自不得再兼任其他業務或職務之規定甚為明確。…
        有關營造業規則第18條第1 項之適用要件，無須同時具
        備『以定期契約勞工、公務員或開業之建築師任之』或
        『再依技師法第6 條規定執行其他業務或兼任其他營造
        業之職務』之要件，以其違反繼續性之規定已足當之。
        」
      2.又依營造業規則第6 條、第7 條第1 項第2 款、第14條
        及技師法第8 條、第9 條規定可知，專任工程人員之設
        置，係營造業許可登記之必要條件，陳仲釗、祥龍營造
        公司之所以獲得許可設立登記為營造業，其僱用原告為
        專任工程人員是許可條件之一，因此營造業規則第18條
        第1 項係為落實營造業專任工程人員之專任性之強制規
        定。所謂「專任」，係指專職，並常赴工地現場執行業
        務，其目的在要求營造業專任工程人員專注於營造業業
        務，確保工程品質，維護公共安全。故技師登記受聘營
        造業擔任專任工程人員者，自應專任專職於登記受聘之
        執業機構，不得再兼任其他業務或職務，始符合營造業
        規則及技師法規範意旨。
      3.本件原告所涉情節，依台中市政府查認所附原告89年度
        及90年度所得財稅資料顯示，原告該時期分別自泰興顧
        問公司領取薪資67萬1993元、95萬8388元；另依泰興顧
        問公司91年11月5日出具之資遣證明書顯示，原告於84
        年7月17日至91年11月1日在該公司營建部擔任現場工程
        師，工作性質為營建監工，可知原告自86年2月18日至
        89年11月27日及90年1月4日至91年8月20日任職陳仲釗
        、祥龍營造公司擔任專任工程人員期間，於同時期實係
        同時任職於泰興顧問公司，違反營造業規則第18條第1
        項規定自明。縱依原告93年6 月28日2004-1號備忘錄附
        件2提 出之泰興顧問公司89年12月28日出具之在職證明
        書所示，原告於87年9 月1 日至87年12月14日及89年3
        月1 日至89年7 月10日未任職於泰興顧問公司，亦不影
        響其未專任於陳仲釗、祥龍營造公司，已違反營造業規
        則第18條第1 項規定，故被告以其違反技師法第19條第
        1 項第3 款規定，依同法第39條第1 款、第41條第1 項
        第3 款規定予以停止業務2 年之懲戒處分，並無違誤。
    理  由
一、本件原告起訴時，被告之代表為郭瑤琪，嗣於訴訟中變更為
    吳澤成，茲據新任代表人具狀聲明承受訴訟，經核尚無不合
    ，應予准許，合先敘明。
二、本件原告領有土木工程技師執業執照，先後登記受聘於陳仲
    釗、祥龍等二家營造公司擔任專任工程人員，嗣經台中市政
    府因查得其於同時期另於泰興顧問公司擔任現場工程師，以
    其違反營造業規則第18條第1 項規定，移送被告懲戒，經被
    告所屬技師懲戒委員會決議原告應予停止業務二年之事實，
    有台中市政府91年12月26日府工建字第0910187215號函及被
    告93年6 月10日工程懲字第91122601號技師懲戒決議書附原
    處分卷可稽，並為兩造所不爭，堪信為真實。
三、原告不服循序提起行政訴訟，主張：營造業規則第18條第1
    項僅規定「專任工程人員」，並未對「專任」一詞有何規定
    ，被告自行擴充解釋，以為懲罰技師之量尺，顯有謬誤；且
    技師法施行細則第3 條前段規定技師僅得在同一執業機構執
    業，亦逾越母法而剝奪或限制人民之工作權，而違反法律保
    留原則，應屬無效；況原告執業之營造廠皆從事公共工程，
    並非建築法適用範圍，且原告在泰興顧問公司係擔任現場工
    程師，亦非受聘為為執業技師，原告未詳查上情，逕依營造
    業規則為懲戒依據，認事用法均有錯誤，原懲戒處分自應予
    撤銷，並依行政訴訟法第7條第2項規定，請求被告賠償360
    萬元等語。故本件之爭執，厥在於被告以原告未專任專職為
    由，依技師法第第39條第1款、第41條第1項第3款規定予以
    懲戒，是否有據？
四、經查：
    (一)按「技師不得有左列行為…三、…執行業務時違反與業務
      有關之法令。」「技師有左列情形之一者，除依本法規定
      處分外，應付懲戒：一、違反本法所定之行為者。」「技
      師違反本法者，依左列規定懲戒之：…三、違反第19條第
      1項2款至第7款規定情事之一者，應予停止業務或廢止執
      業執照。」技師法第19條第1項第3款、第39條第1款、第
      41條第1項第3款定有明文。又「技師僅得在同一執業機構
      執行業務。其持有不同科別之技師證書者，得在同一執業
      機構執行不同之技師業務。」「營造業之專任工程人員應
      為繼續性之從業人員，不得以定期契約勞工、公務員或開
      業之建築師任之，並不得再依技師法第六條規定執行其他
      業務或兼任其他營造業之職務。」亦為同法施行細則第3
      條前段及營造業規則第18條第1項所明定。前開技師法施
      行細則係行政院依技師法第49條授權訂定，營造理規則係
      內政部依建築法第15條第2項規定授權訂定，且前開施行
      則第3條前段及營造業規則第18條第1項規定，旨在要求營
      造業專任工程人員專任其職，並常赴工地現場執行業務，
      以確保工程品質，維護公共安全，經核均未逾越母法授權
      範圍及立法意旨，行政機關辦理相關案件，自得予以適用
      。準此，技師登記受聘營造業擔任專任工程人員者，自應
      專任專職於登記受聘之執業機構，不得再兼任其他業務或
      職務，若技師違反上開規定，即係違反與業務有關之法令
      ，自應依技師法規定予以懲戒。原告主張前開營造規則第
      18條第1項並無技師應專任專職之意，且技師法施行細則
      第3條第前段規定違反法律保留原則云云，均不足採。
    (二)查原告於84年11月2日領有省建二技聘字第7967號土木工
      程技師執業執照工程技師執業執照，登記受聘意盛營造股
      份有限公司，擔任專任工程人員執行技師職務，迄85年11
      月4日離職；86年1月17日領有省建二技聘字第7967之1號
      土木工程技師執業執照，登記受聘於陳仲釗營造公司擔任
      專任工程人員，嗣於89年12月18日換發技執字第001003號
      技師執業執照，改登記受聘於祥龍營造公司，迄91年8 月
      20日離職。惟經臺中市政府查得原告於84年7月17日至91
      年11月1日，尚任職於泰興顧問公司擔任現場工程師，而
      從事營建監工職務等情，有原告前開技師執業執照、技師
      執業執照登記簿、原告89、90年度綜合所得稅各類所得資
      料清單、泰興顧問公司出具原告之資遣證明書、陳仲釗營
      造公司及祥龍營造公司之營造登記資料附原處分卷可稽，
      亦為原告不爭，堪信為真實。故被告以原告先後於陳仲釗
      、祥龍等二家營造公司任職專任工程人員期間，同時期仍
      在泰興顧問公司兼任現場工程師，從事營造監工職務，已
      違反技師法第19條第1項第3款、同法施行細則第3條前段
      及營造業規則第18條第1項等規定，乃依技師法第39條第1
      款及第41條第1項第3款規定，予以懲戒，決議應予停止業
      務二年之處分，揆諸前揭規定，並無不合。
    (三)再按，「本規則所稱營造業，係指承攬營繕工程之營造廠
      商，其營業項目為經營建築及土木工程，並應專業經營。
      」為營造業規則第3條所明定。又92年2月7日制定公布之
      營造業法第3條第1款、第2款亦規定：「本法用語定義如
      下：一、營繕工程：係指土木、建築工程及其相關業務。
      二、營造業：係指…承攬營繕工程之廠商。」本案陳仲釗
      、祥龍等二家營造公司，於原告任職各該專任工程人員之
      時，均屬依前開營造業規則申請登記之乙等、甲等營造業
      ，並應設置專任工程人員，故營造業及其專任工程人員即
      應受營造業規則規範。原告以陳仲釗、祥龍等二家營造公
      司均從事公共工程，即非建築法適用範圍，主張不受營造
      業規則之規範云云，尚不足採。又技師法第6條第1項規定
      ：「技師應依左列方式之一執行業務：一、單獨設立技師
      事務所或與其他技師組織聯合技師事務所。二、受聘於技
      術顧問機構或組織技術顧問機構。三、受聘於前款以外依
      法令規定必需聘用技師之營利事業或機構。」是技師法所
      稱執行技師業務，係指依第7條申請執業執照、依前開技
      師法第6條第1項所列3款之執業方式執行技師法第12條第1
      項所列之業務等事項，職此，領有執業執照並依前開技師
      法第6條規定受聘於技術顧問機構、營造業者，無論其有
      無實際執行技師業務，或有無獲得收入，均屬執行技師業
      務至明。原告以其受聘泰興顧問公司係擔任現場工程師，
      並非受聘擔任該公司技師業務，即無違反技師法施行細則
      第3條前段及營造業規則第18條第1項可言，亦無足採。
五、綜上所述，被告以原告於營造業任職專任工程人員期間，又
    於其他工程顧問公司兼任職務，違反技師法第19條第1項第3
    款、同法施行細則第3條前段及營造業規則第18條第1項規定
    ，乃依技師法第39條第1款及第41條第1項第3款規定，決議
    原告應停止執行業務二年之處分，並無違誤，覆審決議予以
    維持，亦無不合，原告仍執前詞，訴請撤銷，並請求被告給
    付360萬元，以賠償其因原懲戒處分致未能執行業務所受之
    損害，均無理由，應予駁回。
據上論結，本件原告之訴為無理由，爰依行政訴訟法第98條第3
項前段，判決如主文。
中    華    民    國    95    年     6    月   21     日
                        第二庭審判長法  官  徐瑞晃
                                    法  官  吳慧娟
                                    法  官  蕭惠芳
上為正本係照原本作成。
如不服本判決，應於送達後20日內，向本院提出上訴狀並表明上
訴理由，如於本判決宣示後送達前提起上訴者，應於判決送達後
20日內補提上訴理由書（須按他造人數附繕本）。
中    華    民    國    95    年     6    月   21     日
                                    書記官  李淑貞


司法院資訊處製作；財團法人民間司法改革基金會備份。
